【裁判字號】    89,家訴,15
【裁判日期】    890808
【裁判案由】    確認婚姻關係不存在
【裁判全文】
臺灣宜蘭地方法院民事判決  八十九年度家訴字第十五號
    原      告  甲○
                            身.
    訴訟代理人  曾文杞律師
    送達代收人  丙○○      住.
    被      告  乙○○○    住.
                            身.
右當事人間確認婚姻關係不存在事件，本院判決如左：
    主    文
確認兩造間之婚姻關係不存在。
訴訟費用由被告負擔。
    事    實
甲、原告方面：
一、聲明：如主文所示。
二、陳述：本件兩造雖於民國六十三年九月二十日向戶政事務所辦理結婚登記，惟當
    時雙方並未舉行婚禮，亦無公開儀式，依法兩造之婚姻應屬無效，為此爰依民法
    第九百八十二條第一項及第九百八十八條第一款之規定提起本件確認婚姻關係不
    存在之訴。
三、證據：提出戶籍謄本三份為證，並聲請訊問證人林張萬在。
乙、被告方面
一、聲明：原告之訴駁回。
二、陳述：兩造結婚時確實沒有舉行公開儀式，但在被告之家中有戴戒指之儀式，原
    告之母親亦支付新台幣二萬二元予被告娘家，並做了十二盒的餅。且當初是因為
    原告沒有錢，故未請客，但兩造有至戶政機關辦理結婚登記，故為何原告竟能於
    二十餘年後訴請確認婚姻關係不存在。
    理    由
一、原告起訴主張兩造雖於六十三年九月二十日向戶政事務所辦理結婚登記，惟當時
    雙方並未舉行婚禮，亦無公開儀式，依法兩造之婚姻應屬無效，為此提起本件確
    認婚姻關係不存在之訴。被告則以兩造結婚時確實沒有舉行婚禮，但有戴戒指之
    儀式，原告之母親亦支付新台幣二萬二元與被告娘家，並做了十二盒的餅，且當
    初是因為原告沒錢可請客，但兩造有辦理結婚登記，故為何原告能於二十餘年後
    再訴請確認婚姻關係不存在等語置辯。
二、查原告主張兩造雖六十三年九月二十日曾至戶政機關辦理結婚登記，惟當時雙方
    並未舉行婚禮，亦無公開儀式之事實，業據其提出戶籍謄本三份為證，復經證人
    即原告之母親林張萬在到庭證述：約六十幾年時，兩造還未結婚，被告就已住進
    原告之家中，故被告之母親請伊支付二萬二千元後，即將被告之戶籍遷入原告之
    家中，當初並沒有舉行結婚儀式，結婚登記亦係由兩造自行去辦理等語（參八十
    九年六月二十九日之準備程序筆錄）。又被告對於兩造於結婚當時確實沒有舉行
    公開儀式一事並不爭執，雖伊辯稱當時於其家中有戴戒指之儀式，原告之母親亦
    曾支付二萬二千元及做了十二盒餅予被告，且當時是因為原告沒錢故未請客，但
    兩造已辦理結婚登記云云。惟上開被告指稱戴戒指、做餅、支付金錢及辦理結婚
    登記等事實，縱為真實亦無解於兩造未舉行公開儀式之事實，是原告之主張，應
    信為真實。
三、按結婚應有公開之儀式及二人以上之證人，又結婚不具備該等方式者無效，民法
    第九百八十二條第一項及第九百八十八條第一款分別定有明文。次按民法第九百
    八十二條所謂結婚應有公開之儀式，係指結婚之當事人應行定式之儀禮，使不特
    定人得以共聞共見認識其為結婚者而言，此有最高法院五十一年度台上字第五五
    一號判例意旨足資參照。本件兩造間雖有上開結婚登記，然兩造間既未舉行公開
    儀式，僅由雙方逕行辦理結婚登記，故不問當時未舉行公開儀式之原因為何，依
    前揭說明，兩造結婚自屬無效，原告請求確認兩造間之婚姻關係不存在，於法有
    據，應予准許。
四、據上論結，本件原告之訴為有理由，依民事訴訟法第七十八條，判決如主文。
中      華      民      國    八十九    年      八      月      八      日
                                  臺灣宜蘭地方法院民事庭
~B審判長法官  周煙平
~B法      官  周健忠
~B法      官  邱景芬
右正本證明與原本無異
如對本判決上訴應於收受送達後廿日內向本院提出上訴狀(須附繕本)
中      華      民      國    八十九    年      八      月      十      日
~B法院書記官  林竹根


司法院資訊處製作；財團法人民間司法改革基金會備份。
